臺灣高等法院民事判決　　　　　　　　 93年度家上字第368號
上　訴　人　乙○○
訴訟代理人　林國漳律師
被　上訴人　甲○○
上開當事人間請求離婚事件，上訴人對於中華民國93年10月29日
臺灣宜蘭地方法院93年度婚字第157號 第一審判決提起上訴，經
本院於94年1月26日言詞辯論終結，判決如下：
    主      文
上訴駁回。
第二審訴訟費用由上訴人負擔。
    事實及理由
一、本件被上訴人主張：兩造於民國66年間結婚，婚後雖以被上
    訴人名義開設「義發麵包店」，然因上訴人十足的大男人，
    結婚二十多年來，既不肯協助被上訴人任何家務，對三名子
    要經營麵包店生意，還要照顧子女，及侍奉上訴人，稍有不
    慎，即遭被上訴怒目相待；上訴人對被上訴人母子生活所需
    斤斤計較，對待家人亦自私自利，被上訴人所賺金錢全數要
    交付上訴人，子女的生活費、教育費卻均由被上訴人張羅；
    又上訴人「三字經」不離囗，「A 片」看到半夜三、四點，
    被上訴人一上床睡覺，不是遭電視聲吵到無法入眠，便是被
    迫滿足上訴人之性慾需求，若偶有不從，即遭上訴人以三字
    經咒罵；且結婚二十多年，上訴人從不准被上訴人回娘家過
    夜，亦不准被上訴人與友人交往，顯見上訴人身心之不自由
    與人格之不受尊重；上訴人對於兩造婚姻始終不曾以「夫妻
    之共同生活」為目的，其對待被上訴人，更不曾以「夫妻誠
    摯相愛為基礎，而相互尊重、忍讓與諒解」，被上訴人在其
    眼中，只是一個長期不用支付薪水的女佣，及一個供養其衣
    食的搖錢樹，是上訴人所加諸被上訴人精神上不可忍受之痛
    苦，已達不堪同居之虐待，致兩造婚姻已生破綻，而無法保
    持共同生活之圓滿。自86、87年間開始，上訴人更我行我素
    ，公然與被上訴人同母異父妹妹徐淑珠來往，被上訴人不堪
    忍受上訴人長期與第三人來往，故於90年9月 間被迫離家，
    與長子共同經營「茱莉亞數位婚紗」，故兩造分居迄今已有
    三年多，且至少已有四年不曾同床共枕，空有夫妻之名，而
    無夫妻之實，顯有難以維持婚姻之重大事由存在。爰依民法
    第1052條第1項第3款、同條第2項 規定，請求判准兩造離婚
    等語。
二、上訴人則以：上訴人於66年間與被上訴人結婚，婚後育三子
    ，原本務農，為學一技之長，在被上訴人鼓勵下，從礁溪到
    宜蘭市學做麵包，73年間自己開設「義發西點麵包店」，麵
    包店是夫妻共同經營，收入由被上訴人管理，家裡開銷、孩
    子生活費亦由其支配。84年間上訴人因甲狀腺問題住長庚開
    刀，出院後因店裡趕貨無法休息，傷口破裂再入長庚開刀，
    至此已需長期吃藥，上訴人考量自己身體不能太勞累，所以
    在88年4月 開設「喜事達婚紗館」，同年底，再去羅東興東
    路以三百萬元頂下「自然主義婚紗」，因婚紗生意未如預期
    ，業績滑落，收支不平衡，頂店之貸款金額加利息，致負債
    金額更高，被上訴人未能同心改善公司情況，反而迷上跳舞
    徹夜未歸，89年9月 間被上訴人竟搬上三樓分房而睡，嗣投
    入直銷行業，更無心於家庭，90年9月 間被上訴人變本加厲
    ，帶走家裡積蓄及黃金，執意一人離家到宜蘭市○○路居住
    ，且時時以離婚威脅，上訴人基於家庭和樂故忍氣吞聲等語
    ，資為抗辯。
三、原審判決兩造離婚，上訴人聲明不服，求為廢棄原判決，並
    駁回被上訴人在第一審之訴。被上訴人則求為駁回上訴。
四、兩造有婚姻關係現仍存續中，業據被上訴人提出
    件為證，並為上訴人所不爭執，自堪信為真實。
五、按夫妻之一方受他方不堪同居之虐待者，得向法院請求離婚
    ，民法第1052條第1項第3款定有明文。又所謂不堪同居之虐
    待，並不限於身體上之虐待，即精神上之虐待亦屬之；惟所
    謂「精神上之虐待」，應就具體事件，衡量夫妻之一方受他
    方虐待所受侵害之嚴重性，斟酌當事人之教育程度、社會地
    位及其他情事，是否已危及婚姻關係之維繫以為斷；夫妻間
    偶然之囗角、爭吵，若未逾越夫妻通常所能忍受之程度，應
    不屬於不堪同居之虐待，合先敘明。
六、本件上訴人未曾毆打過被上訴人，此為被上訴人所不爭執，
    則上訴人並未對被上訴人施以身體上之虐待甚明。被上訴人
    主張上訴人十足的大男人，二十多年來既不肯協助被上訴人
    任何家務，對三名子女亦從未給予關懷和照料，日常生活全
    由被上訴人處理，被上訴人既要經營麵包店生意，還要照顧
    子女，又要侍奉上訴人，而上訴人「A 片」看到半夜三、四
    點，被上訴人一上床睡覺，不是遭電視聲吵到無法入眠，便
    是被迫滿足上訴人之性慾需求，若偶有不從，即遭上訴人以
    三字經咒罵，再上訴人不准被上訴人回娘家過夜，亦不准被
    上訴人與友人交往，中午睡個午覺，上訴人要罵，早上到菜
    市場買菜，若超過半小時，上訴人就白眼，上訴人對被上訴
    人母子生活所需斤斤計較，對待家人亦自私自利，工作賺錢
    的是被上訴人，花錢的是上訴人，上訴人只享權利，不盡義
    務，被上訴人實受有上訴人不堪同居之虐待等語。惟查，兩
    造自90年9月間分居迄今已逾3年，此為兩造所不爭執，並有
    上訴人書寫之存證信函一件在卷可佐，姑不論被上訴人前揭
    主張是否實在，兩造既有3年 以上未共同生活，則上訴人與
    被上訴人間之爭端，應係發生在3年 以前，而三年來被上訴
    人既係出於自由意志離去兩造之共同住所，應認被上訴人未
    再受有精神上之虐待，縱或有之，本院衡量被上訴人所受侵
    害之嚴重性，斟酌兩造之教育程度、社會地位及經濟能力等
    情狀，認被上訴人所受「精神上之虐待」，尚未逾越夫妻通
    常所能忍受之程度。故被上訴人主張其受有上訴人不堪同居
    之虐待，遂依民法第1052條第1項第3款之規定訴請判准兩造
    離婚，並無理由。
七、惟按民法親屬編於74年修正後，於第1052條增列第2項 ，離
    婚事由之概括規定，准「有前項以外之重大事由，難以維持
    婚姻者，夫妻之一方得請求離婚」，其目的在使夫妻請求裁
    判離婚之事由較富彈性，是夫妻間如有重大事由足使婚姻難
    以維持，其一方即得依該條項之規定訴請離婚。惟如足以構
    成離婚原因之重大事由，應由夫妻之一方負責者，僅他方得
    請求離婚，同條項但書另設限制，以求公允。故本件另應審
    究者，為兩造間有無難以維持婚姻之重大事由存在？又該重
    大事由之存在，是否應由上訴人負責?
八、經查，被上訴人主張婚後上訴人常以不堪入耳之言語漫罵、
    責備被上訴人，被上訴人初因子女年幼忍氣吞聲，惟夫妻間
    之感情已因此日趨淡薄，86、87年間開始，上訴人我行我素
    ，與被上訴人同母異父之妹妹徐淑珠過從甚密，竟對外宣稱
    被上訴人同意伊娶細姨等語，其行徑令被上訴人及三名子女
    均極反感等情，與證人即兩造之子女林宏益、林茵筑、林昆
    緯到庭證述情節相符，被上訴人此部分之主張，應堪信為真
    實。次查，被上訴人不堪忍受上訴人長期與徐淑珠來往，故
    於90年9月 間離去原住所與長子共同經營「茱莉亞數位婚紗
    」，自斯時起兩造分居兩處3年有餘，且至少已有4年不曾同
    床共枕等情，為兩造所不爭執，被上訴人此部分之主張亦可
    採信。末查兩造三名子女林宏益、林茵筑、林昆緯均已成年
    ，對於婚姻之真締已有相當之體認，其等皆支持被上訴人離
    婚之訴求，且一致表示父母間之婚姻已無存在之價值，因為
    母親對父親已無任何感情存在，由此亦足顯示兩造婚姻確實
    存在難以彌平之裂痕。
九、承上所述，兩造分居已有3年 以上，空有夫妻之名，而無夫
    妻之實；且上訴人多年來與徐淑珠過從甚密，令被上訴人及
    子女心生不滿；又被上訴人堅持離異，且得到子女們之強烈
    支持，足見婚姻已呈破綻，可認兩造間確有「難以維持婚姻
    之重大事由」存在。而此項婚姻上之破綻，綜合全辯論意旨
    及本院調查證據之結果，應認肇因於上訴人漠視被上訴人及
    子女之感受，與配偶以外之女子密切交往，故上訴人就此難
    以維持婚姻之重大事由自有可歸責之處；而上訴人並無證據
    足以證明被上訴人就此婚姻上之破綻有可歸責之處。從而，
    被上訴人依民法第1052條第2項 之規定訴請離婚，自有理由
    ，應予准許。原審判決准兩造離婚，於法並無不合。上訴意
    旨猶執陳詞指摘原判決不當，求予廢棄改判，為無理由，應
    予駁回。
十、據上論結，本件上訴為無理由，依法判決如主文。
中　　華　　民　　國　　94　　年　　2 　　月　　16　　日
　　　　　　　　　民事第十三庭審判長法  官  陳永昌
　　　　　　　　　　　　　　　　    法　官　蕭艿菁
　　　　　　　　　　　　　　　　    法　官　陳忠行
正本係照原本作成。
如不服本判決，應於收受送達後二十日內向本院提出上訴書狀，
其未表明上訴理由者，應於提出上訴後二十日內向本院補提理由
書狀（均須按他造當事人之人數附繕本）上訴時應提出委任律師
或具有律師資格之人之委任狀；委任有律師資格者，另應附具律
師資格證書及釋明委任人與受任人有民事訴訟法第四百六十六條
之一第一項但書或第二項（詳附註）所定關係之釋明文書影本。
中　　華　　民　　國　　94　　年　　2 　　月　　16　　日
　　　　　　　　　　　　　　　　　　書記官  劉美垣
附註：
民事訴訟法第四百六十六條之一（第一項、第二項）：
對於第二審判決上訴，上訴人應委任律師為訴訟代理人。但上訴
人或其他法定代理人具有律師資格者，不在此限。
上訴人之配偶、三親等內之血親、二親等內之姻親，或上訴人為
法人、中央或地方機關時，其所屬專任人員具有律師資格並經法
院認為適當者，亦得為第三審訴訟代理人。
